【裁判字號】    98,上訴,3089
【裁判日期】    980804
【裁判案由】    毒品危害防制條例
【裁判全文】
臺灣高等法院刑事判決                98年度上訴字第3089號
上  訴  人
即  被  告  甲○○
上列上訴人因毒品危害防制條例案件，不服臺灣板橋地方法院98
年度訴字第1236號，中華民國98年4 月24日第一審判決（起訴案
號：臺灣板橋地方法院檢察署98年度毒偵字第1638號），提起上
訴，本院判決如下：
    主  文
上訴駁回。
    理  由
一、依刑事訴訟法第350條、第361條、第362條、第367條規定，
    不服地方法院之第一審判決而上訴者，須提出上訴書狀，並
    應敘述具體理由，為上訴必備之程式；其所提出之書狀未敘
    述上訴理由，或僅曾以言詞陳述上訴理由者，均應於上訴期
    間屆滿後20日內補提理由書於第一審法院。第一審法院經形
    式審查，認逾期未補提上訴理由者，應定期間先命補正；逾
    期未補正者，為上訴不合法律上之程式，應以裁定駁回。倘
    已提出上訴理由，但所提非屬具體理由者，則由第二審法院
    以上訴不合法律上之程式，判決駁回。而所謂具體理由，必
    係依據卷內既有訴訟資料或提出新事證，指摘或表明第一審
    判決有何採證認事、用法或量刑等足以影響判決本旨之不當
    或違法，而構成應予撤銷之具體事由，始克當之（例如：依
    憑證據法則具體指出所採證據何以不具證據能力，或依憑卷
    證資料，明確指出所為證據證明力之判斷如何違背經驗、論
    理法則）；倘僅泛言原判決認定事實錯誤、違背法令、量刑
    失之過重或輕縱，而未依上揭意旨指出具體事由，或形式上
    雖已指出具體事由，然該事由縱使屬實，亦不足以認為原判
    決有何不當或違法者（例如：對不具有調查必要性之證據，
    法院未依聲請調查亦未說明理由，或援用證據不當，但除去
    該證據仍應為同一事實之認定），皆難謂係具體理由，俾與
    第二審上訴制度旨在請求第二審法院撤銷、變更第一審不當
    或違法之判決，以實現個案救濟之立法目的相契合，並節制
    濫行上訴，最高法院97年度台上字第892 號判決意旨參照。
二、原審判決認上訴人即被告甲○○明知海洛因、甲基安非他命
    依毒品危害防制條例第2 條第2 項第1 款、第2 款規定分列
    為第一級、第二級毒品管理，均不得非法持有及施用，竟於
    強制戒治執行完畢釋放後五年內，基於施用第一級毒品海洛
    因及第二級毒品甲基安非他命之犯意，於98年1 月19日之某
    時，在臺北縣蘆洲市○○路某公園廁所內，以針筒注射之方
    式，施用海洛因一次，另以燒烤鋁箔紙之方式，施用甲基安
    非他命一次之犯行，係依被告在審理中之自白及卷附臺北市
    政府警察局偵辦毒品案件尿液檢體委驗單、臺灣尖端先進生
    技醫藥股份有限公司98年2 月4 日濫用藥物檢驗報告各1 紙
    （見98年度毒偵字第1638號卷第17、19頁）等證據資料，為
    其認定依據，並依累犯加重其刑，審酌被告屢次施用毒品而
    不思悔改，品行不端，意志力薄弱，其施用毒品經強制戒治
    後，仍無法斷絕施用毒品惡習，若非將其處以較長之刑期，
    與社會上毒品來源隔離，使其能深自反省，斷絕與毒品之接
    觸，不足以改正施用毒品惡習，並懲所犯及被告犯罪後對於
    施用毒品之犯行，已經坦承，態度良好等一切情狀，分別量
    處被告施用第一級毒品，累犯，處有期徒刑十月，又施用第
    二級毒品，累犯，處有期徒刑五月，應執行有期徒刑一年，
    核無違誤。
三、本件上訴人即被告甲○○不服原判決，於民國98年5 月15日
    具狀提起第二審上訴，其上訴理由略為：上訴人本件毒品危
    害防制條例案件，犯罪日期為98年1 月20日，而上訴人於97
    年7 月26日及97年10月1 日亦均遭警查獲，業經判決確定，
    其案號分別為97年度訴字第4565號及98年度訴字第7 號。上
    訴人上開吸食毒品之時間差距、密集度甚高，該持續性吸食
    行為應為傳統典型接續犯，若將其施用行為分別割裂評價為
    數罪，將導致重複評價，刑度高過罪責之危險，是以上訴人
    反覆成習之施用毒品行為，在概念上應評價為包括的一罪，
    始符合立法意旨及刑法學理，祈能撤銷原判決，重新衡量等
    語。
四、按刑事法若干犯罪行為態樣，本質上原具有反覆、延續實行
    之特徵，亦即行為人係基於一定情境之制約，必然形成多數
    犯罪行為，行為人持續實行之複數行為，倘依社會通念，於
    客觀上認為符合一個反覆、延續性之行為觀念者，於刑法評
    價上，即應僅成立一罪，又依毒品危害防制條例第2 條第1
    項之規定，毒品具有成癮性，是施用毒品之犯罪類型本身即
    有反覆實施之特徵，行為人若係基於對毒品之心理或生理上
    依賴性，致實行多數之施用行為，原則上應得認為係此類犯
    罪類型所生之必然結果，而於客觀上認為係一個反覆、延續
    性之行為，屬於「集合犯」之概念，僅成立一罪。又所謂「
    集合犯」係屬刑法上一種特殊的構成要件類型，在構成要件
    中所描述之行為，其行為本身具有重複實施之特質，故行為
    人所為之各別行為被總結成為構成要件的一行為，而論以單
    純一罪，此或與接續犯在行為人所為之複製行為有其共通處
    ，然接續犯在其所適用之構成要件行為文義本身不具反覆實
    施之特質，但在行為人所為之各複製行為之間，於時空上，
    集合犯與接續犯同被要求應緊密連接，只是接續犯比集合犯
    較受嚴格要求。是以刑法連續犯廢除後，對於部分習慣犯，
    例如竊盜、吸毒等犯罪，基於適用數罪併罰恐生刑罰過重產
    生不合理現象之疑慮，或可發展接續犯、集合犯或包括的一
    罪之概念，認為構成單一之犯罪，以限縮數罪併罰之範圍（
    見立法理由）。但本院認為在認定上，行為人所為之各複製
    行為之間，在時空上仍應受「緊密連接」之規範，並非毫無
    時空之限制，否則將回復修法前只要基於概括犯意，經常可
    連綿數年之久，仍適用連續犯之規定論處，不無鼓勵犯罪之
    嫌，此應非修法之本旨。是以施用毒品者，在當次被查獲移
    送偵辦前之多次施用行為，各行為之間如合於時空緊密連接
    之關係，自得以包括的一罪（集合犯）論之，苟如行為人施
    用毒品被查獲移送偵辦後，不論是羈押或交保釋放，則行為
    人施用毒品之犯意應已中斷（實務上最高法院已認為凡有在
    監執行或羈押之事實即認定施用毒品之犯意中斷），爾後再
    有施用行為應屬另行起意而為之，與查獲前之施用行為即不
    能以包括的一罪（集合犯）論之，蓋如不作如是切割，恐有
    容許行為人於被查獲釋放後仍可繼續施用之嫌，自非遏止當
    前毒品氾濫之策。
五、經查，本件被告甲○○以犯多次施用毒品案件，吸食毒品之
    時間差距、密集度甚高，應為傳統典型接續犯，應評價為包
    括一罪為由提起上訴。惟被告所犯之各案施用毒品時間既與
    本件不同，且先後遭警查獲，並分別為法院判決確定，依照
    上揭說明，自無集合犯可言，上訴人空言主張其施用毒品行
    為有時空之密接關係，依社會通念應評價為一罪較適當，自
    不足以認原判決有何不當或違法之處。且本件審判決已就認
    定犯罪事實之依據及理由，詳為論述，並已審酌刑法第57條
    所列之一切情狀，量處被告應執行有期徒刑一年，原判決認
    事用法俱無違誤，量刑亦稱妥適。復核被告上訴理由之內容
    ，未就原審判決有何採證認事、用法或量刑等足以影響原審
    判決本旨之不當或違法，而為具體指摘，揆諸首揭規定，其
    上訴自屬不合法律上之程式，應予駁回，並不經言詞辯論為
    之。
據上論斷，應依刑事訴訟法第367條前段、第372條判決如主文。
中    華    民    國    98    年    8     月    4     日
                  刑事第十五庭審判長法  官  吳 昭 瑩
                                    法  官  李 正 紀
                                    法  官  李 釱 任
以上正本證明與原本無異。
如不服本判決，應於收受送達後10日內向本院提出上訴書狀，其
未敘述上訴之理由者並得於提起上訴後10日內向本院補提理由書
（均須按他造當事人之人數附繕本）「切勿逕送上級法院」。
                                    書記官  張 玉 如
中    華    民    國    98    年    8     月    4     日


司法院資訊處製作；財團法人民間司法改革基金會備份。
